【裁判字號】    97,台上,5665
【裁判日期】    971107
【裁判案由】    違反毒品危害防制條例
【裁判全文】
最高法院刑事判決            九十七年度台上字第五六六五號
上  訴  人  台灣高等法院台中分院檢察署檢察官
被      告  甲○○
上列上訴人因被告違反毒品危害防制條例案件，不服台灣高等法
院台中分院中華民國九十七年七月十七日第二審判決（九十七年
度上訴字第一三五七號，起訴案號：台灣彰化地方法院檢察署九
十六年度毒偵字第四三三○、四四三七號），提起上訴，本院判
決如下：
    主  文
原判決撤銷，發回台灣高等法院台中分院。
    理  由
本件原判決引用第一審判決書之記載，以公訴意旨略稱：被告甲
○○於民國九十六年七月二十二日十二時許，在彰化縣溪湖鎮○
○路靠近交流道附近萊爾富便利商店廁所內，將第一級毒品海洛
因（下稱海洛因）置於注射針筒內摻食鹽水稀釋後，以注射體內
之方式，施用海洛因一次。嗣為警辦理列管毒品人口定期調驗業
務時，採集其尿液送驗，呈嗎啡及可待因陽性反應而查悉。因認
被告涉犯毒品危害防制條例第十條第一項施用第一級毒品罪嫌云
云。經審理結果，仍認不能證明被告犯罪，因而維持第一審諭知
被告該部分無罪之判決，駁回檢察官在第二審上訴，固非無見。
惟查：（一）證據之取捨與事實之認定，固為事實審法院之職權
，惟如調查所得之證據，就待證事實之內容不相一致時，仍應依
經驗法則、論理法則定其取捨，並於判決理由內詳予說明其所得
心證之理由，方足為事實認定之依據。原判決雖引用第一審之判
決說明：「被告於九十六年七月二十四日中午十二時三十六分許
，為警所採集之尿液，經檢驗呈嗎啡及可待因陽性反應，經送複
驗後，其尿液中可待因濃度為20700ng/ml、嗎啡濃度為6450ng/m
l， 固有應受尿液採驗人尿液檢體採集送驗紀錄表、詮昕科技股
份有限公司（下稱詮昕公司）濫用藥物尿液檢驗報告、中山醫學
大學附設醫院檢驗科藥物檢測中心尿液檢驗複驗報告各一紙附卷
為憑。依其尿液檢驗結果為嗎啡與可待因含量比例小於二比一，
且依處方箋所服用之codeine 三十mg含可待因成分，該藥品劑量
可導致尿液檢查呈可待因及嗎啡陽性反應，研判被告尿中可待因
及嗎啡陽性反應，可視為醫療用藥，有法務部法醫研究所（下稱
法醫研究所）九十七年二月二十六日法醫毒字第０九七００００
七四九號函可佐。故上開尿液檢驗結果，僅足證明被告於為警採
尿前，確有服用可待因藥物，而無從證明被告有施用第一級毒品
海洛因之行為」等旨。惟法醫研究所上開復函說明二並載稱：「
……受檢驗者尿中可待因20700ng/ml、嗎啡6450ng/ml ，複驗結
果亦呈可待因及嗎啡陽性反應，該陽性反應可能係使用可待因、
嗎啡之藥品或海洛因毒品所致。」等語（見第一審卷第一０一頁
），如所載內容無誤，被告之尿液呈可待因及嗎啡陽性反應，其
原因有可能係單純使用可待因、嗎啡之藥品所致；亦可能係施用
海洛因所致之二種不同情形。又被告於警詢、檢察官偵查中均僅
供認在彰化溪湖交流道附近萊爾富便利商店前，以新台幣（下同
）一千元向綽號「阿明」之男子購得０．三公克之海洛因後，於
公訴意旨所載之時、地，將海洛因置於注射針筒內摻水稀釋後，
以注射體內之方式，施用海洛因一次之犯行（見九十六年度毒偵
字第四三三０號卷第六頁背面、第十八至十九頁）；迨第一審審
理時，仍為認罪之表示，並自承其於警詢及偵查時之自白，乃出
於自由意志無訛（見第一審卷第二十八頁背面、第三十一頁背面
、第三十二頁、第一二０頁背面）；嗣於第一審九十七年一月二
十三日、同年四月二十二日審理時再供以：「（問：……除了施
用海洛因外，有無施用其他毒品？）……我除了施用海洛因之外
，除了施用醫院所開立的藥方外，並沒有施用其他的毒品」「（
問：你除了服用處方藥外，另外是否還有施用海洛因？）有，因
為痛的受不了，有施用海洛因」「我身體不舒服，才服用海洛因
」各等語（見第一審卷第五十六頁背面、一二二頁背面、一二三
頁）。如所供無訛，被告除了施用財團法人彰化基督教醫院（下
稱彰基醫院）所開立的藥品外，亦有同時施用海洛因之情事，能
否謂被告受檢驗尿液中呈可待因20700ng/ml、嗎啡6450ng/ml 之
反應，純係施用含有可待因成分之藥品所致，已不無疑義；況被
告如無施用海洛因之情事，何以於警詢、檢察官偵查中及第一審
審理時一再為上開之自白，並就其毒品之來源、施用之時、地、
原因及方式為詳盡之供述？其實情為何，既關係被告有無上述犯
行之認定，為發見真實及基於公平正義之維護，自有依卷內資料
詳加調查，釐清真相之必要，原判決就被告所為不利於己之自白
，究竟如何不足採取，未說明其取捨之心證理由，遽行判決，即
有證據之調查未盡及判決理由不備之違法。（二）採為判決基礎
之證據雖已調查，而其內容尚未明瞭者，即與未經調查無異，如
遽行判決，仍屬應於審判期日調查之證據而未予調查。原判決雖
引用第一審之判決，以法醫研究所九十七年三月十三日法醫毒字
第０九七０００一０六八號函，資為被告有利論據之一，並說明
：「上訴意旨指摘原審（第一審）法院未向有關單位函詢查證『
被告同時服用第一級毒品海洛因及含可待因成分藥物後，其可待
因及嗎啡之代謝比例為何？』同樣有上揭論證失序之情事。況本
件被告是否施用毒品海洛因，及其施用之量，俱無明確之事證可
稽，焉有可能為其可能代謝之可待因及嗎啡比例定量？」等旨。
然第一審法院檢送法醫研究所查明之資料，僅只被告之尿液檢體
採集送驗紀錄表、詮昕公司濫用藥物尿液檢驗報告、中山醫學大
學附設醫院藥物檢測中心尿液檢驗複驗報告、彰基醫院九十六年
十二月二十八日、同院九十七年一月二十六日函暨被告出院摘要
各一紙，並未將被告供述曾於上開時日施用海洛因之情事，併予
敘明，或併檢送該自白筆錄，有台灣彰化地方法院九十七年二月
十四日彰院賢刑已九六訴一八五０字第０九七０００六一七一號
函可稽（見第一審卷第八十四頁），苟被告於九十六年七月二十
二日中午十二時許，曾施用海洛因，及自當日起，至同年七月二
十四日止，並每日服用彰基醫院之含可待因成分之藥品時，是否
會影響其相關之可待因及嗎啡之陽性反應比率？其影響之比率約
為若干？又被告係於九十六年七月二十四日中午十二時三十六分
許，始為警採集其尿液送驗，距其施用海洛因之時間，已約隔四
十八小時以上，是否會致其嗎啡之陽性反應相對降低，而仍得測
出其於服用可待因期間，亦有併施用海洛因之情形？此既攸關被
告自白真實與否之判斷，即有根究明白之必要，原審未詳查慎酌
，資為判斷之依據，遽行判決，即有證據調查未盡之違法。檢察
官上訴意旨執以指摘，為有理由，應認原判決有撤銷發回之原因
。
據上論結，應依刑事訴訟法第三百九十七條、第四百零一條，判
決如主文。
中    華    民    國  九十七  年   十一   月    七    日
                      最高法院刑事第三庭
                          審判長法官  林  增  福
                                法官  張  清  埤
                                法官  陳  世  雄
                                法官  蔡  國  在
                                法官  邱  同  印
      本件正本證明與原本無異
                                      書  記  官
中    華    民    國  九十七  年   十一   月   十四   日
                                                      Ｅ


司法院資訊處製作；財團法人民間司法改革基金會備份。
